最高法院民事判決　　　　　　　　　　　　　　　八十八年度台上字第二二五四號
　　上　訴　人　乙○○
　　上　訴　人　甲○○
右當事人間請求酌減遲延利息等事件，兩造對於中華民國八十七年八月三十一日台灣
高等法院台中分院第二審判決（八十六年度上字第一二三號），各自提起上訴，本院
判決如左：
    主  文
原判決廢棄，發回台灣高等法院台中分院。
    理  由
本件上訴人乙○○主張：伊於民國（下同）五十六年二月十四日、五十八年八月二十
一日、五十九年二月十五日先後向對造上訴人甲○○借貸在來稻谷九千公斤、五千四
百公斤、六千六百公斤，約明清償日期、利息、遲延利息、違約金，並辦理抵押權登
記如原判決附表（下稱附表）所示。於清償期屆至後，伊曾各給付三年、一年、一年
之利息，此後上訴人甲○○未再向伊請求清償本金、利息、遲延利息或違約金，事隔
近二十年其請求權罹於時效後，上訴人甲○○始向台灣彰化地方法院（下稱彰化地院
）聲請拍賣抵押物，經裁定予以准許，與時效期間之規定相違。又兩造間所約定之遲
延利息顯然超過法定最高額之限制，上訴人甲○○對於超過年息百分之二十以上之遲
延利息債權應無請求權，另違約金之約定亦屬過高等情，求為確認對造上訴人甲○○
對伊有關超過時效期間之遲延利息債權不存在、未罹於時效期間之遲延利息，超過年
息百分之二十之部分請求權不存在、及違約金應予酌減之判決。
上訴人甲○○則以：對造上訴人乙○○積欠伊之債務，伊之請求權均未罹於時效而消
滅，已據彰化地院八十三年度員簡字第四四○號、八十四年度簡上字第二號塗銷抵押
權登記事件認定在案。又本件為違約金之約定，並非遲延利息之約定，無民法第二百
零五條法定最高利率限制規定之適用、違約金之約定亦不過高等語，資為抗辯。
原審將第一審所為上訴人乙○○敗訴之判決一部廢棄，改判確認上訴人甲○○對於上
訴人乙○○依附表所示之抵押權各自應清償日之翌日起至清償日止，超過年息百分之
二十以上之遲延榖息債權之請求權不存在，而就上訴人乙○○請求確認上訴人甲○○
對其有關超過時效期間之遲延利息債權不存在暨酌減違約金之部分，維持第一審所為
上訴人乙○○敗訴之判決，駁回其上訴，無非以：本件請求權時效期間，因上訴人即
債權人甲○○委由借貸當時之仲介人徐添自五十九年至八十一年止，每年農曆九月二
十九日至上訴人即債務人乙○○家中催討稻谷，因上訴人乙○○請求暫緩清償而生承
認之效力，借貸本、息請求權之時效期間因此中斷，而認本件上訴人甲○○對上訴人
乙○○之利息債權請求權期間尚未罹於時效。又違約金之制度，其目的除預定債務不
履行之損害賠償外，尚有確保債務履行之強制罰，故違約金是否過高，不得僅以債權
人因債務人違約所受之損害為據，尚須依一般客觀事實，社會經濟狀況及債務人若能
如期履行債務，債權人可得享受之一切利益等情形為衡量標準。本件因上訴人乙○○
緩期清償拖延二十年，已使上訴人甲○○貸出之稻谷遠不如借貸當時之價值，反之上
訴人乙○○之土地因上訴人甲○○未施行抵押權予以拍賣，得以保留至今，地價較之
當日已漲二百餘倍，上訴人乙○○所獲利益與上訴人甲○○之債權兩相比較，差距懸
殊，應認兩造所約定之違約金，並無過高情形。至於有關九千公斤、五千四百公斤在
來稻谷借貸之抵押權設定，於土地登記簿謄本、他項權利證明書、及抵押權設定契約
書之遲延利息欄，均記載「逾期時，自逾期日起加倍計算違約息谷」，違約金欄，則
空白，足見為遲延利息而非違約金之約定，而民法第二百零五條約定利率最高額之限
制，於金錢以外其他代替物之消費借貸，亦在適用之列，從而，上訴人乙○○請求確
認上訴人甲○○就遲延利息超過年息百分之二十部分之請求權不存在，即屬正當，其
餘部分之請求，則非有據，不應准許等詞，為其判斷之基礎。
按法院應依調查證據之結果以判斷事實之真偽，若其所為之判斷與卷內之證據不符，
自屬於法有違。查依卷附土地登記簿謄本（見第一審卷，第二六頁）有關借貸在來稻
谷六千六百公斤之記載：「遲延利息：逾期時自逾期日起加倍計算」「違約金：違約
谷息，參照契約書記載事項」，與他項權利證明書、抵押權設定契約書（見原審卷第
二宗，第八三、八五頁）記載：「遲延利息：無」「違約金：逾期時自逾期日起加倍
計算違約谷息」，顯不相同；而有關借貸在來稻谷五千四百公斤，土地登記簿謄本（
見第一審卷，第二六頁）之記載為：「遲延利息：逾期時，自逾期日起加倍計算」「
違約金：空白」，與他項權利證明書、抵押權設定契約書（見原審卷第二宗，第七八
、八一頁）：「遲延利息：無」「違約金：逾期時自逾期日起加倍計算」之記載，正
好相反，原審認土地登記簿謄本、他項權利證明書、抵押權設定契約書均有遲延利息
之約定，而違約金欄均為空白，其認定之事實與卷內之證據顯不相符，於法已屬有違
。且上訴人甲○○於原審主張兩造對遲延給付祇有違約金之約定，而無遲延利息之約
定，因五十六年間第一次借谷當時之他項權利證明書之表格，無違約金欄，不得已填
載於遲延利息欄，於五十八年、五十九年間上訴人乙○○之第二、三次借谷時，他項
權利證明書表格上，已有違約金欄，即記載於違約金欄而非填載於遲延利息欄，兩造
為違約金而非遲延利息之約定，無法定最高限額限制云云之重要攻擊防禦方法（見原
審卷第二宗，第六十九、七十頁），原審恝置不顧，復未於判決理由項下說明其取捨
意見，遽行判決，亦有判決不備理由之違法。究竟本件兩造間對於遲延給付之約定實
情如何？既攸關上訴人乙○○得否主張利息請求權為短期時效期間，而為時效消滅之
抗辯，暨得否以遲延利息逾越法定最高限額之限制為由，請求確認上訴人甲○○就該
部分債權無請求權存在？自應詳查究明。本件事實既欠明瞭，本院自無從為法律上之
判斷。兩造各就其不利部分，執以指摘原判決不當，求予廢棄，均不能謂為無理由。
據上論結，本件兩造之上訴均為有理由，依民事訴訟法第四百七十七條第一項、第四
百七十八條第一項，判決如主文。
中      華      民      國    八十八    年      十      月      七      日
                              最高法院民事第六庭
                                  審判長法官  朱  錦  娟
                                        法官  蘇  達  志
                                        法官  顏  南  全
                                        法官  陳  碧  玉
                                        法官  楊  鼎  章
      右正本證明與原本無異
                                              書  記  官
中      華      民      國    八十八    年      十      月     十八     日
